【裁判字號】    97,重訴,17
【裁判日期】    970428
【裁判案由】    返還投資款
【裁判全文】
臺灣板橋地方法院民事判決              97年度重訴字第17號
原      告  丙○○
被      告  乙○○
訴訟代理人  李勇三律師
上列當事人間請求返還投資款事件，經本院於民國97年4 月14日
言詞辯論終結，判決如下：
    主      文
被告應給付原告美金拾萬陸仟玖佰元及自民國九十六年十一月
十五日起至清償日止，按年息百分之五計算之利息。
原告其餘之訴駁回。
訴訟費用由被告負擔百分之四十七，餘由原告負擔。
    事實及理由
一、原告主張：
    (一)被告係訴外人慧眼證券投資顧問股份有限公司（下稱慧眼
      投顧公司）負責人，民國（下同）93年4 月間該公司推廣
      SOLID GOLD基金，被告聲稱產品名稱：連環式金融理財組
      合，每單位價格為1 萬美元，最低申購金額為2 萬美元，
      所有理財項目均獲100%保本，保證在閉鎖期間到期後，原
      告可贖回申購金額100%，多方遊說原告購買上開商品，謂
      該商品保證獲利及安全性高，原告乃於93年4 月20日及93
      年10月29日簽立理財備忘錄及應募申請書暨約定條款書，
      分別投資購買E360產品，金額各為30萬美元及32萬美元，
      閉鎖期間均為3 年，被告並於理財備忘錄上親自簽署擔任
      保證人。
    (二)原告前項E360產品計30萬美元之投資，於94年4 月19日閉
      鎖期3 年屆滿後，原告持SG受益憑證向慧眼投顧公司要求
      贖回，經該公司副執行長練卿竹收回辦理，並出具對帳單
      載明扣除手續費後應支付淨額為306,900 美元，計新台幣
      10,057,113元（依94年4 月19日美元兌換新台幣匯率1:32
      .77 計算），詎該公司藉故拒不贖回，被告亦避不見面。
      至原告另項E360產品計32萬美元之投資，慧眼投顧公司於
      96年7 月16日曾出具對帳單，載明應支付之淨額為346,20
      8 美元，計新台幣11,239,642元（依96年12月29日美元兌
      換新台幣匯率1:32.465計算），惟原告於96年10月29日閉
      鎖期3 年屆滿後，持SG受益憑證請求贖回時，慧眼投顧公
      司已人去樓空，被告亦遍尋無著。
    (三)被告遊說原告投資時再三保證獲利及安全，並於理財備忘
      錄上視自簽署擔任擔保人，且於台灣台北地方法院檢察署
      96年度偵字第19296 號案件偵查時當庭承認其對原告之上
      開投資均親自簽名承擔任擔保人，是被告依約自負有保證
      清償之責任，為此提起本件訴訟。並聲明：
      (1)被告應給付原告新台幣10,057,113元及自96年4 月21日
        起至清償日止，按年息5%計算之利息。
      (2)被告應給付原告新台幣11,239 ,642 元及自96年10月30
        日起至清償日止，按年息5%計算之利息。
二、被告則以下列陳詞置辯，並求為判決：原告之訴駁回。
    (一)被告係訴外人成豊集團所屬成豊育樂事業股份限公司之董
      事長，負責經營育樂事業，僅由集團總裁王益洲指派登記
      為慧眼投顧公司名義負責人，被告並未參與規劃販賣基金
      業務，也未參與推廣招攬及基金業務會議，更未分得分文
      佣金，原告稱被告向其推廣招攬遊說其購買SG基金顯非事
      實。
    (二)原告於96年9 月27日市調處調查筆錄稱(1)93年4 月20日透
      過甲○○購買SG基金3 年期30萬美元，93年10月29日購買
      SG基金3 年期32萬美元，94年6 月21日購買GM基金1 年期
      10萬美元。SG基金保證獲利20% ，GM基金保證獲利12.8 %
      ，96年2 月開始未支付利息，有62萬美元無法贖回。(2)93
      年4 月20日至慧眼投顧公司與甲○○及其主管張仕育正式
      簽約購買SG基金，並由甲○○與張仕育陪同至銀行匯款至
      指定銀行，且陪同前往成豊集團總部大樓與被告見面，由
      被告在合約附件理財備忘錄上簽名擔任保證人，其後甲○
      ○引見主管APPLE 之後有關利息及贖回等事項直接以電話
      聯繫APPLE 。惟被告於93年4 月20日適因事到成豊集團總
      部大樓，甲○○自稱係販售SG基金人員，引見其招攬客戶
      即原告說原告有意購買SG基金，請被告在理財備忘錄上簽
      名見證，加持以增加其信心，被告勉為其難予以簽名，惟
      僅為簽名加持見證而已，原告所提備忘錄加註「擔保人」
      3 字係原告事後自行加註，絕非被告所簽註，被告並非以
      擔保人身分簽名。
    (三)原告投資SG基金美金30萬元，慧眼投顧公司因而出具受益
      憑證及理財備忘錄，該理財備忘錄係因投資取得受益憑證
      而簽認的。換言之，須有受益憑證始能依理財備忘錄主張
      ，若受益憑證原告已繳回公司，即受益憑證原本已不在原
      告手中，即係解除被告在理財備忘錄上之擔保責任，是本
      件被告縱使須負擔保責任，亦因原告已將受益憑證繳回公
      司而解除被告保證責任，原告不得再依理財備忘錄請求被
      告負擔保責任。
三、兩造不爭執之事實：
    (一)原告於93年4 月20日、93年10月29日分別簽立理財備忘錄
      及應募申請暨約定條款書，各以美金30萬元及32萬元購買
      慧眼投顧公司販售之SOLD GOLD 基金，原告購買之產品名
      稱為「連環式金融理財組合」，產品編號為E360，上開產
      品閉鎖期均為3 年。
    (二)上開2 份理財備忘錄第8 條均約定：「本金擔保：由於所
      有理財項目均已獲100%保本，擔保人將保證在閉鎖期間到
      期後，委託人將可贖回申購金額的100%。」
    (三)被告於93年間為慧眼投顧公司負責人，且前揭93年4 月20
      日理財備忘錄內有被告本人之簽名。
    (四)原告於閉鎖期屆滿後未能向慧眼投顧公司贖回前開投資款
      。
四、本件原告主張被告為其上開投資之擔保人，保證閉鎖期間到
    期後，原告將可贖回申購金額之全數等情，業經提出有被告
    簽名之理財備忘錄為證；被告對理財備忘錄上簽名之真正並
    不爭執，但以上開陳詞置辯。是本件之爭點厥為：被告於93
    年4 月20日理財備忘錄內簽名是否表示擔任擔保人之意？被
    告有無允諾原告於本件所購商品閉鎖屆滿後可贖回申購金額
    之全數並負擔保之責？茲審究如次：
    (一)關於「被告於93 年4月20日理財備忘錄內簽名是否表示擔
      任擔保人之意」部分：
      (1)查被告在原告於93年4 月20日簽署之理財備忘錄之最末
        親自簽名之事實，為被告所自認，而被告之簽名係緊接
        於「投資E360產品共美金參拾萬元正. 擔保人：」等文
        字之後，有該份理財備忘錄在卷可稽，且理財備忘錄第
        8 條亦約定「本金擔保：由於所有理財項目均已獲100%
        保本，擔保人將保證在閉鎖期間到期後，委託人將可贖
        回申購金額的100%」，是依該理財備忘錄之記載綜合以
        觀，足認被告係擔任擔保人，負有保證原告於閉鎖期間
        到期後，可贖回申購金額全數之責。
      (2)又證人甲○○已到庭具結證稱：「當時我是慧眼投顧公
        司的業務員……原告是我第二個客戶，原告在93.4.20
        日投入30萬美金作為投資SOLID GOLD基金，當時我是新
        進人員，所以此數額對我而言是大客戶，為求慎重，我
        請原告先到公司瞭解公司的狀況並且介紹當時公司的執
        行長張仕育給原告認識，談了之後，原告說是否可讓她
        見董事長……我是新人當時也不知道董事長是誰，就由
        張仕育打電話給董事長也就是被告乙○○，約時間見面
        ……張仕育帶我與原告到總公司（內湖行忠路2 號）去
        見董事長，董事長辦公室在幾樓我已忘記了，但是很氣
        派，見到董事長就是被告乙○○先生，當時原告有提出
        要求希望董事長能幫她保證錢到期能贖回，董事長當時
        就說沒有問題，張仕育就叫我在原證2 的理財備忘錄的
        最下方記明『投資E360產品共美金參拾萬元整擔保人』
        等字，記好後我就將理財備忘錄給被告簽名，被告在我
        面前當場簽名的，簽好後，原告又表示希望能核對被告
        的身分證，並要求身分證影本1 份給她，被告也一口答
        應，就馬上拿出身分證出來交給原告核對，再由張仕育
        拿去影印，1 份給原告，這就是當天所有的流程」、「
        被告確實是在我寫好上開註記之後才簽名的」等語在卷
        （見本院97年3 月20日言詞辯論筆錄）。依證人上開證
        詞，被告於簽名時既已有證人註記「投資E360產品共美
        金參拾萬元整擔保人」等文字，則被告緊接於上開文字
        之後簽名，應係同意為擔保人之意，自堪認定。
      (3)再原告執有被告之名片及身分證影本，有原告提出之上
        開文件影本在卷為證（附於支付命令卷第43頁後），此
        與證人甲○○證稱「……原告又表示希望能核對被告的
        身分證，並要求身分證影本1 份給她，被告也一口答應
        ，就馬上拿出身分證出來交給原告核對，再由張仕育拿
        去影印，1 份給原告」等語，核屬相符，且身分證乃個
        人之重要文件，不可能無故輕易出示他人或將影本交付
        他人執有，故以原告能執有被告身分證影本乙節觀之，
        益徵被告應有允諾為擔保人之事實。況本件若果如被告
        所言當天（93年4 月20日）係因事到集團總部，甲○○
        自稱係販售SG基金人員，引見有意購買基金之原告，被
        告受請求在理財備忘錄內簽名見證加持，以增加所屬新
        進人員信心，則以原告之單純投資者身分，被告又僅係
        見證加持之情況下，原告自無可能取得被告之身分證影
        本，是被告辯稱其簽名係見證加持之意云云，有悖常情
        事理，不足採信。
      (4)被告雖否認係以擔保人身分簽名並辯稱：原告所提備忘
        錄加註「擔保人」3 字係原告事後自行加註，簽名僅為
        加持見證云云。惟被告上開所辯與理財備忘錄之記載、
        證人甲○○之證詞不符，復與常情事理相違，業經認定
        如前，是被告所辯自不足採。又證人甲○○乃係被告聲
        請訊問之證人，其證詞又經具結決無虛偽，被告嗣以原
        告為證人客戶為由，認證人證詞偏頗，亦難認有理，併
        此敘明。
    (二)關於「被告有無允諾原告於本件所購商品閉鎖屆滿後可贖
      回申購金額之全數並負擔保之責」部分：
      (1)查本件原告先後於93年4 月20日及93年10月29日簽署理
        財備忘錄，各以美金30萬元及32萬元購買編號E360產品
        ，被告僅於93年4 月20日之理財備忘錄內簽名，93年10
        月29日之理財備忘錄內並無被告簽名之事實，為兩造所
        不爭執，並有該2 份理財備忘錄在卷可稽。而被告於93
        年4 月20日之理財備忘錄內簽名係同意為擔保人之意，
        保證原告於閉鎖期間3 年到期後可贖回上開申購金額之
        全數，業經認定如前，是被告有允諾原告就該30萬美元
        於閉鎖期屆滿後可全數贖回並負有擔保之責，自堪認定
        。
      (2)至原告另筆32萬美元之申購款，被告已否認曾為前揭擔
        保之承諾，且該次即93年10月29日理財備忘錄內並無被
        告之簽名，亦無被告願任擔保人之註記。證人甲○○雖
        證稱：「簽第1 份理財備忘錄時被告就有表示之後原告
        的投資，他也都意願比照第1 次理財備忘錄辦理，也就
        是被告就原告之後的投資都同意保證能贖回」，惟證人
        甲○○既證稱張仕育有將原告表明之後有意陸續投資之
        情轉達被告，可見被告表示原告日後投資均願比照第1
        次理財備忘錄辦理，僅係為促使並強化原告將意願轉化
        為日後具體投資之業務行銷行為而已，尚難認被告之真
        意係就原告日後每一具體投資個案均承諾負擔保責任之
        意。況原告日後是否會繼續投資，是否仍購買同一商品
        ，投資數額多少等，在93年4 月20日簽署第1 份理財備
        忘錄時均屬未定，兩造亦無可能就上開事項達成意思表
        示之合致，是證人甲○○此部分之證詞，要難據為有利
        於原告之認定。此外，原告復未舉證以實其說，故就32
        萬美元申購款部分，難認被告有允諾原告於閉鎖屆滿後
        可全數贖回並負擔保之責。
五、綜上所述，被告既於93年4 月20日之理財備忘錄內簽名擔任
    擔保人，保證原告在閉鎖期屆滿後可贖回申購金額30萬美元
    之全數，故原告於3 年閉鎖期屆滿後，慧眼投顧公司未能給
    付前開投資款扣除手續費後應支付淨額306,900 美元時，請
    求被告如數給付，為有理由，應予准許。原告雖依94年4 月
    19日之美元與新台幣匯率將306,900 美元折算為新台幣10,0
    57,113元，並請求被告以新台幣給付，惟依原告所提理財備
    忘錄及慧眼投顧公司出具之對帳單記載，本件係以外國通用
    貨幣即美元定給付額，依民法第202 條規定，按給付時給付
    地之市價以中華民國貨幣給付乃債務人即被告之權利，原告
    並無該權利，原告逕行以新台幣請求，於法固有未合，然原
    告請求被告給付之新台幣數額既係按306,900 美元折算而來
    ，足認原告之意本即包含請求被告給付306,900 美元在內，
    是本院判命被告給付306,900 美元並未逾原告請求之範圍。
    又被告依約雖有上開給付之責，惟此與慧眼投顧公司於原告
    請求贖回後即負有給付之責不同，因此二者給付遲延責任起
    算之認定亦不相同，被告之遲延責任自應依民法第229 條第
    2 項之規定認定，亦即被告應自受催告即96年11月15日收受
    支付命令時起始負遲延責任，故原告請求被告給付自96年11
    月15日起至清償日止，按年息5%計算之利息，應予准許。至
    原告逾前揭准許範圍之請求，則屬無據，不應准許。
六、本件事證已臻明確，兩造所為之其他主張、陳述、所提證據
    暨調查證據之聲請，經審酌後，認均與本件之結論無礙且無
    調查必要，爰不再一一論述及為調查，併予敘明。
七、訴訟費用負擔之依據：民事訴訟法第79條。
中    華    民    國    97    年    4     月    28    日
                  民事第二庭    法  官  程怡怡
以上正本係照原本作成
如對本判決上訴，須於判決送達後20日內向本院提出上訴狀
中    華    民    國    97    年    4     月    30    日
                                書記官  華海珍


司法院資訊處製作；財團法人民間司法改革基金會備份。
